【裁判字號】    95,台上,4841
【裁判日期】    950831
【裁判案由】    偽證
【裁判全文】
最高法院刑事判決            九十五年度台上字第四八四一號
    上  訴  人  台灣高等法院台南分院檢察署檢察官
    被      告  甲○○
                        97號.
                乙○○
上列上訴人因被告等偽證案件，不服台灣高等法院台南分院中華
民國九十五年六月二十八日第二審更審判決（九十五年度重上更
(二)字第一七五號，起訴案號：台灣嘉義地方法院檢察署八十八年
度偵字第三六九七號），提起上訴，本院判決如下：
    主  文
原判決撤銷，發回台灣高等法院台南分院。
    理  由
本件原判決撤銷第一審論處被告甲○○科刑之判決，改判諭知甲
○○無罪，及維持第一審諭知被告乙○○無罪之判決，駁回檢察
官在第二審之上訴，固非無見。
惟查：(一)、本件原判決以：犯人自行隱避，在刑法上既非處罰之
行為，則教唆他人頂替自己以便隱避，當然亦在不罰之列；且按
教唆犯之成立，應就教唆行為自身之性質決定之，而不能以被教
唆者之行為為準，犯人為虛偽之陳述，在刑法上並非處罰之行為
，從而教唆他人在自己之刑事案件偽證，其目的在脫免自己之刑
責，參照上開判例意旨，自不成立教唆偽證罪。本案被告甲○○
雖有教唆證人蔡華文於台灣嘉義地方法院（下稱嘉義地院）八十
六年度訴字第六七一號偽造文書案件審理時，出庭偽證，然上開
案件既係被告甲○○所涉之刑事案件，揆之上開判例意旨，自難
認被告甲○○該當刑法第一百六十八條之教唆偽證罪之構成要件
云云。惟按教唆他人犯罪者，為教唆犯；又教唆犯依其所教唆之
罪處罰之，民國九十四年二月二日修正公布前刑法第二十九條第
一項、第二項分別定有明文。又被告在訴訟上固有緘默權，且受
無罪推定之保障，不須舉證證明自己無罪，惟此均屬消極之不作
為，如被告積極教唆他人偽證，為自己有利之供述，已逾越上揭
法律對被告保障範圍，被告甲○○既教唆蔡華文於上開案件中為
偽證行為，其行為如何與教唆偽證罪之構成要件不該當，原判決
並未詳述理由，遽為被告甲○○有利之認定，殊嫌率斷，並有判
決不備理由之違誤。(二)、原判決雖又以證人蔡華文所述不一，尚
難資為被告乙○○不利之認定，惟查蔡華文或證稱：「甲○○叫
我出來作證，我原先不答應，他一直拜託我，他帶我到乙○○律
師事務所去，他叫我開庭時要說『我曾經陪他去找吳昆池換票，
吳昆池要甲○○簽劉昭利的背書，甲○○有打電話連絡劉昭利，
經劉昭利同意』等話，盧律師教我要說出某年月日時間跟甲○○
講的要一致，因為他拜託我出庭，他就會沒事，我作證時才這樣
講」等語，或稱「（他們二人如何教你作偽證？）大部分均甲○
○教的，盧律師叫我實說是何時去換票」、「（是否盧律師有教
你說『我曾經陪他去找吳昆池換票，吳昆池要甲○○簽劉昭利的
背書，甲○○有打電話聯絡劉昭利，經劉昭利同意』等語證詞？
）沒有，盧律師是問我何時與甲○○一起去吳昆池家換票，然後
甲○○就教如何說」等語，就被告甲○○於乙○○律師事務所，
教唆蔡華文為如何之虛偽供述時，被告乙○○要求蔡華文就該情
節發生之時間要與被告甲○○所述一致等情，前後大致相符，則
能否以蔡華文前後用語不同即認其供述有明顯之瑕疵存在？非無
再行研酌之餘地。原判決遽認蔡華文之證詞不足為被告乙○○不
利之認定，非無可議之處。(三)、又按共同正犯不限於事前有協議
，即僅於行為當時有共同犯意之聯絡者，亦屬之（本院三十年上
字第八七０號判例參照），依卷附嘉義地院八十六年度訴字第六
七一號判決書所載，被告甲○○於偵查中對其偽造文書之犯行即
已坦承不諱，嗣檢察官提起公訴，由被告乙○○於該案審理中擔
任被告甲○○之辯護人，然究竟被告甲○○於該案偵查中是否即
曾提及證人蔡華文知悉其涉案之相關情節？甲○○於偵查中既已
自白其偽造文書犯行明確，何以又於第一審審理中要求蔡華文為
偽證行為？於何時起意？卷內資料尚欠周詳，自難正確判斷實情
。又被告乙○○身為律師，如於該案卷證資料中，已發現甲○○
偽造文書犯行明確，且明知甲○○、蔡華文於其事務所中所談論
開庭如何供述之情節已涉及偽證罪嫌，猶要求蔡華文證述之時間
跟被告甲○○講的要一致欲使甲○○自白之犯行翻案，而脫免罪
責，此能否謂其無偽證之共同犯意聯絡？當時有無對甲○○、蔡
華文為偽證之質疑及告知法律上可能肇致之責任？俱與認定乙○
○有無被訴之偽證犯行，有重要關係。原判決未詳予調查，亦有
應於審判期日調查之證據未予調查之違誤。以上或為上訴意旨所
指摘，或為本院得依職權調查之事項，應認原判決仍有撤銷發回
更審之原因。
據上論結，應依刑事訴訟法第三百九十七條、第四百零一條，判
決如主文。
中    華    民    國  九十五  年    八    月  三十一  日
                      最高法院刑事第七庭
                          審判長法官  孫  增  同
                                法官  吳  昆  仁
                                法官  趙  文  淵
                                法官  吳      燦
                                法官  呂  丹  玉
      本件正本證明與原本無異
                                      書  記  官
中    華    民    國  九十五  年    九    月    六    日
                                                    ｍ


司法院資訊處製作；財團法人民間司法改革基金會備份。
